【裁判字號】    98,家上,59
【裁判日期】    980831
【裁判案由】    給付扶養費
【裁判全文】
臺灣高等法院臺南分院民事判決  98年度家上字第59號
上  訴  人  乙○○○
訴訟代理人  丙○○
被  上訴人  丁○○
訴訟代理人  甲○○
上列當事人間因請求給付扶養費事件，上訴人對於中華民國98年
5月31日臺灣嘉義地方法院第一審判決（97年度家訴字第102號）
提起上訴，本院於98年8月18日言詞辯論終結，判決如下：
    主  文
上訴駁回。
第二審訴訟費用由上訴人負擔。
    事實及理由
一、本件上訴人主張：
(一)、上訴人於民國22年11月22日出生，今年75歲，年邁體弱且有
    重度腎臟疾病，因上訴人毫無收入及積蓄，而上訴人之夫丙
    ○○為22年7月1日生，亦已年老多病無收入，加上上訴人另
    有一子蔡銘秋，亦患有中度智障，自身尚賴他人照顧，被上
    訴人為上訴人之長子，其在臺灣菸酒公司嘉義酒廠工作已20
    餘年，目前月薪應有新臺幣（下同）6、7萬元；又被上訴人
    之妻甲○○即上訴人之兒媳亦有固定之工作及收入，兩夫妻
    合計月入當在10萬元左右，而被上訴人之3名子女則均已成
    年，被上訴人對子女之扶養義務已然卸下。換言之，如今被
    上訴人就其自組家庭之經濟生活幾已無甚負擔，顯有相當足
    夠之能力來扶養無謀生能力之上訴人。上訴人現僅依賴老人
    津貼度日，根本不足維持生活，遑論醫療費用，爰依民法第
    1114條、第1115條第1項第1款、第1116條、第1117條規定，
    請求被上訴人給付扶養費。
(二)、對於被上訴人抗辯所為之陳述：上訴人之配偶丙○○所有之
    嘉義縣民雄鄉○○○段211-4等14筆土地，土地面積均甚狹
    小，不易出賣，不具經濟價值。其中尚有12筆土地設定抵押
    向劉興富借款，尚積欠6萬元。而較大面積（168平方公尺）
    之211-10地號土地，公告現值為126萬元，但尚有設定抵押
    向債權人柯謝阿汶借貸100萬元，向債權人黃吳美英借貸50
    萬元；以及其他借貸款項，故上訴人之配偶丙○○之負債大
    於財產，亦無工作，故不具扶養上訴人之能力。
(三)、於本院補稱：子女對於父母之扶養，為生活保持義務，不以
    支持其所不可缺之需要為已足，且無須斟酌供給者之幾付能
    力，不應以行政院主計處公佈之平均每人月消費支出數額為
    標準。
(四)、並聲明：
    原判決不利於上訴人部分廢棄。被上訴人應自民國91年
    12月1日起每月給付上訴人1萬3,360元。
二、被上訴人則以下列等語，資為抗辯：
(一)、上訴人名下原本有多筆不動產，於83年左右，經丙○○即被
    上訴人之父親賣掉上訴人名下一筆土地，得價約2千多萬元
    ，丙○○說有這筆錢後半輩子無憂，所以要上訴人趕被上訴
    人夫妻出家門，還說被上訴人日後一定會做乞丐等語，被上
    訴人因此自行出外奮鬥迄今，詎料才10來年時間，丙○○竟
    借上訴人名義對被上訴人提出扶養費之請求，令人費解。被
    上訴人並非棄養父母之徒，只是上訴人之財產均為丙○○所
    掌握，且為丙○○不當花用，據被上訴人所知丙○○出售土
    地高額價款，一部分為丙○○拿出投資。另上訴人名下尚有
    約一、二甲土地，據知2、3年前，丙○○可能擔心在上訴人
    名下，有一天上訴人倒下，被上訴人有權利繼承財產，所以
    將財產移轉到被上訴人智障弟弟名下，卻因此導致弟弟原有
    智障的補助款被取消，丙○○才又將該土地移轉到自己的名
    下，上訴人名下財產均由丙○○掌握，且出售之款項不知道
    揮霍何處，連被上訴人原本在臺北土城有一棟房地，因丙○
    ○說欠錢向被上訴人要求將該房地賣出，未料結果發現丙○
    ○將房地登記在別人的女人的兒子名下，所以也算是給丙○
    ○一棟房屋，故此被上訴人不願以給付金錢之方式來扶養上
    訴人，因給付上訴人之金錢多半為被上訴人父親取得不當花
    用。
(二)、97年間丙○○向被上訴人說沒有錢可以生活，被上訴人就跟
    附近雜貨店約定，上訴人或丙○○來買東西就賒帳，被上訴
    人會來結算，詎不久就積欠數萬元。被上訴人有請雜貨店告
    知丙○○，不要買太多菸酒，但丙○○說雜貨店的東西都是
    日常用品，所以不顧任何勸告，被上訴人認為丙○○只是藉
    此名義過度抽煙喝酒，所以才會停止無限地讓父母親到雜貨
    店賒帳。於97年8月間丙○○以其名義聲請調解，要求被上
    訴人夫婦給付扶養費，因調解不成立，丙○○才改以上訴人
    之名義對被上訴人提出本案訴訟，被上訴人有問上訴人為何
    要提告，如果沒有辦法生活，可以搬來同住，而上訴人竟然
    答不知道，沒有提告等語，可見本件並非上訴人本人意願。
(三)、按最高法院72年度台上字第4792號判決意旨，上訴人是否有
    能力維持生活應予查明之必要。上訴人名下原有多筆不動產
    ，約83年左右，丙○○變賣得價約2千多萬元。上訴人名下
    坐落於嘉義縣民雄鄉○○○段136-13地號土地，土地面積為
    3,812平方公尺之土地，公告現值每平方公尺為1,500元，合
    計該土地公告現值為5,718,000元，雖遭查封，但土地上僅
    設定30萬元抵押權及京城銀行欠款47萬元，查封拍賣後所得
    餘款有500餘萬元，尚得以維持自己生活，因此請求被上訴
    人負擔每月2萬元之生活費，顯無理由。按民法第1116條之1
    規定及最高法院91年度台上字第1798號判例，丙○○係上訴
    人之配偶，對上訴人亦有扶養義務。
(四)、被上訴人太太雖在益上美電子公司工作，但98年5月就要被
    裁員，另被上訴人在臺灣菸酒公司上班，每月雖有4、5萬元
    ，但被上訴人太太按年齡也不太可能找到工作，加上家中兩
    子女目前均同住且待業中，日後被上訴人家庭生活費用完全
    落在被上訴人一人身上，被上訴人根本無力每月給付上訴人
    2萬元。且被上訴人考量拿錢給上訴人，均是被上訴人父親
    丙○○拿去花用，上訴人根本花不到，被上訴人實不願給付
    扶養費讓丙○○取得而不當揮霍。另依據親屬寬減額每年為
    74,000元，另行政院統計嘉義縣每人每月平均消費約14,334
    元，因此上訴人以每月2萬元計算生活所需，尚屬無據。另
    上訴人每月領有6,000元之老人津貼，且被上訴人不定時均
    會購買生活日常用品供上訴人使用，加上其原有財產及被上
    訴人父親對應盡的扶養義務，其何以須要向被上訴人請求每
    月2萬元之扶養費。
(五)、原審調取96年度執全字第1038號執行卷，業經債權人撤回執
    行，故上訴人所有坐落於嘉義縣民雄鄉○○○段第136-13地
    號土地目前已無查封，亦無債務負擔，且該土地公告現值有
    5,718,000元，上訴人即有資力負擔生活。
(六)、於本院補稱：被上訴人之妻已於98年5月被裁員，被上訴人
    在臺灣菸酒公司上班，每月僅有四、五萬元，並無如上訴人
    所稱7、8萬元，如上訴人一個人每月就要求2萬元，僅剩之2
    萬餘元，被上訴人如何能負擔其餘家人所需之花費，甚至未
    來智障弟弟之生活？
(七)、並聲明：駁回上訴。（上訴人於原審請求被上訴人應自97年
    12月1日起每月給付上訴人二萬元，經原審判決被上訴人應
    自97年12月1日起，按月給付上訴人6,640元，而駁回上訴人
    其餘之請求。被上訴人未提起上訴，上訴人則就其敗訴部分
    提起上訴）。
三、查本件上訴人係被上訴人之母親，訴外人丙○○、蔡銘秋則
    分別係上訴人之配偶及次子乙情，有戶籍謄本在卷可參，並
    為被上訴人所不爭執，自堪信為真實。是本件爭點厥為：
(一)、上訴人是否不能維持生活而有受被上訴人扶養之權利？
(二)、被上訴人所應負擔之扶養程度及其數額？
四、按「直系血親相互間互負扶養之義務」，「受扶養權利者，
    以不能維持生活而無謀生能力者為限。前項無謀生能力之限
    制，於直系血親尊親屬不適用之」，「因負擔扶養義務而不
    能維持自己生活者，免除其義務。但受扶養權利者為直系血
    親尊親屬或配偶時，減輕其義務」，民法第1114條第1款、
    第1117條、第1118條分別定有明文。所謂不能維持生活，係
    指不能以自己之財產及勞力所得以維持自己之生活而言。是
    扶養權利人如係年邁之父母時，扶養義務人即子女縱因不能
    維持自己之生活，依法僅可減輕其義務，而不得全予免除，
    蓋此時之扶養，為生活保持之義務。民法第1117條第1項規
    定，受扶養權利者，以不能維持生活而無謀生能力者為限。
    而同條第二項僅規定，前項無謀生能力之限制，於直系血親
    尊親屬不適用之，並非規定前項之限制，於直系血親尊親屬
    不適用之。是直系血親尊親屬，如能以自己財產維持生活者
    ，自無受扶養之權利；易言之，直系血親尊親屬受扶養之權
    利，仍應受「不能維持生活」之限制，最高法院62年度第2
    次民庭庭推總會議決議參照。查本件上訴人係22年11月22日
    出生，現年75歲，且有重度腎臟疾病，係被上訴人之母親，
    依民法第1116條規定，屬第一順位之受扶養權利人，又其每
    月領取農保津貼6,000元，其96年度之財產總額為4,574,400
    元，有戶籍謄本及原審依職權調取上訴人之稅務電子閘門財
    產所得調件明細表各1份在卷可稽，然上開財產總額核係坐
    落於嘉義縣民雄鄉○○○段第136-13地號土地，現雖未經查
    封，惟尚有抵押權之設定乙情，亦有上開土地謄本在卷可參
    ，是該土地尚非上訴人可立即處理以供己維持日常生活所用
    至明，而被上訴人亦未提出上訴人有以該土地出租，並收取
    租金供己生活所用之證據，準此，依上訴人現有之財產狀況
    ，其每月僅靠農保津貼6,000元，尚難供應其基本生活所需
    ，是其確有不能以自己之財產及勞力所得以維持自己生活之
    情，其請求被上訴人履行扶養義務自屬有據。
五、次按夫妻互負扶養之義務，其負扶養義務之順序與直系血親
    卑親屬同，其受扶養權利之順序與直系血親尊親屬同；扶養
    之程度，應按受扶養權利者之需要，與負扶養義務者之經濟
    能力及身分定之；負扶養義務者有數人，而其親等同一時，
    應各依其經濟能力分擔義務，民法第1116條之1、第1119條
    、第1115條第3項定有明文。被上訴人應負擔之扶養程度及
    扶養能力，及與其他扶養義務人應為如何分擔始為合理，本
    院審酌如下：
(一)、查訴外人蔡銘秋與被上訴人同為上訴人之直系血親卑親屬，
    另上訴人配偶丙○○對上訴人所負之扶養義務順序亦與直系
    血親卑親屬同，惟訴外人蔡銘秋係中度智障者，目前無扶養
    上訴人之能力等情，為兩造所不爭執，是本件對上訴人應負
    扶養義務者為被上訴人及上訴人之配偶丙○○，應堪認定。
    又查上訴人配偶丙○○係22年7月1日，現年已75歲，目前無
    業，每月政府補助3,000元津貼，而其96年度之財產總額共
    計2,003,340元，被上訴人目前於菸酒公司任職，每月收入
    約4、5萬元，96年度之給付總額為937,029元，財產總額共
    計708,465元乙情，有原審依職權調取被上訴人及上訴人配
    偶丙○○之稅務電子閘門財產所得調件明細表各1份在卷可
    稽，可知上訴人配偶除名下有均設定抵押權之土地14筆及每
    月僅有3,000元之津貼外，別無其他收入，且其所有設定抵
    押權之土地，姑不論該些土地面積狹小，處分不易，且亦非
    可立即處理以供己及上訴人維持日常生活所用至明，且被上
    訴人復未能提出上訴人配偶有以其所有之土地出租收益，並
    收取租金供己及上訴人生活所用之證據，故本院審酌被上訴
    人之三名子女均已成年，有戶籍謄本足參，及被上訴人除空
    言陳稱其目前無力扶養上訴人外，並未舉證證明其若負擔扶
    養義務，而有不能維持自己生活之情事，故本院認對於上訴
    人支付扶養費用以由被上訴人負擔5分之4，訴外人即上訴人
    配偶丙○○負擔5分之1，較屬公平合理。
(二)、查上訴人目前居住於嘉義縣乙情，有戶籍謄本在卷可按，而
    扶養父母，必定支出食品飲料、衣著鞋襪、水電費、燃料動
    力、家庭器具設備、醫療保健、交通運輸、娛樂教育文化及
    雜項等消費支出，且上開支出有涉及親子共用（水電、燃料
    、食品、家庭設備等），無法逐一取具支出憑據等證據，為
    公眾周知之事實，而行政院主計處於96年對於全國各縣市家
    庭收支調查報告中所為「平均每人每月消費支出（按區域別
    分）」之調查，乃就各種支出項目及各縣市產業結構、城鄉
    差異、貧富差異為統計調查，解釋上自可作為扶養費用之計
    算標準。而上開調查報告中，其中嘉義縣96年度平均每人每
    月消費支出為14,241元，有行政院主計處所公布嘉義縣96年
    度平均每人每月消費支出分析附卷可按，故本院認上訴人依
    目前物價水準、社會經濟狀況，現時生活機能而言，每月所
    需之生活費，以14,300元（取其整數）為適當。
(三)、再參酌行政院主計處公布之96年度平均每人每月消費支出表
    ，嘉義縣96年度平均每人每月消費支出為14,300元，並斟酌
    目前社會經濟狀況與一般國民生活水準，及上訴人現年75歲
    ，年邁體弱且有重度腎臟疾病，上訴人配偶丙○○現年亦75
    歲，目前無業；而被上訴人目前於臺灣菸酒公司任職，每月
    收入約4、5萬元，96年度之給付總額為937,029元，財產總
    額共計708,465元等情，均如前述，認上訴人目前無收入，
    依一般社會經驗及常理觀之，物價逐年飆高，上訴人年歲日
    增，其生活支出亦有增無減，並綜合考量兩造經濟能力、身
    分、被上訴人日後亦須照顧智障之弟弟、及其家庭狀況、上
    開平均每人每月消費支出14,300元扣除上訴人所領每月之農
    保津貼6,000元，及供其醫療費用及日常生活所需，認上訴
    人每月之扶養費用以8,300元（14,300元－6,000元＝8,300
    元）為適當。又被上訴人與上訴人配偶丙○○負擔上訴人之
    扶養費用以被上訴人負擔5分之4，上訴人配偶丙○○負擔5
    分之1為合理，復如上述，則被上訴人應負擔上訴人每月6,6
    40元（8,300元5分之4＝6,640元）之扶養費。
六、綜上所述，上訴人依扶養費請求權之法律關係，請求被上訴
    人自97年12月1日起，按月給付上訴人6,640元，為有理由，
    應予准許；逾此之外之請求，均無理由，應予駁回。原審就
    上訴人之請求不應准許部分，為上訴人敗訴之判決，及已命
    被上訴人履行扶養義務之部分，就起訴前最近6個月及訴訟
    中履行期已到期者部分，依職權宣告假執行，又以判決被上
    訴人自97年12月1日起，按月給付之扶養費，已成定期給付
    之性質，屬民事訴訟法第427條第2項第8款之「其他定期給
    付」，亦屬民事訴訟法第389條第1項第3款之範圍，爰就前
    開所命履行期未到期部分，依職權宣告於各該給付期屆至時
    ，各得假執行；並依職權宣告被上訴人於執行標的物拍定、
    變賣或物之交付前，以6,640元為上訴人預供擔保，得免為
    假執行。至上訴人敗訴部分，其假執行之聲請，因訴之駁回
    而失所依據，應併予駁回，經核於法並無不合，上訴人就此
    部分上訴意旨求予廢棄改判，為無理由，應予駁回。
七、本件事證已臻明確，兩造其餘攻擊防禦方法及舉證，核於判
    決之基礎及結果均無影響，無庸一一論列，附此敘明。
八、據上論結，本件上訴為無理由，依民事訴訟法第449條第1項
    、第78條，判決如主文。
中    華    民    國    98    年    8     月    31    日
                  民事第四庭    審判長法  官  王惠一
                                      法  官  王浦傑
                                      法  官  蘇重信
上為正本係照原本作成。
如對本判決上訴，須於判決送達後20日內向本院提出上訴狀，未
表明上訴理由者，應於上訴後20日內，向本院提出理由書（須附
繕本）。依法須繳納裁判費並應委任律師為訴訟代理人，始得上
訴。
中    華    民    國    98    年    8     月    31    日
                                      書記官  陳嘉琍
【附記】
民事訴訟法第466條之1：
(1)對於第二審判決上訴，上訴人應委任律師為訴訟代理人。但上
  訴人或其法定代理人具有律師資格者，不在此限。
(2)上訴人之配偶、三親等內之血親、二親等內之姻親，或上訴人
  為法人、中央或地方機關時，其所屬專任人員具有律師資格並
  經法院認為適當者，亦得為第三審訴訟代理人。
民事訴訟法第466條之2：
  上訴人無資力委任訴訟代理人者，得依訴訟救助之規定，聲請
  第三審法院為之選任律師為其訴訟代理人。


司法院資訊處製作；財團法人民間司法改革基金會備份。
